最　高　行　政　法　院　判　決　　　　　　　　　九十一年度判字第一七七五號
　　原　　　告　甲○○
　　被　　　告　臺北縣政府
　　代　表　人　蘇貞昌
右當事人間因戶政事件，原告不服內政部中華民國八十八年九月二十七日台（八八）
內訴字第八八○六一○○號再訴願決定，提起行政訴訟。本院判決如左︰
　　主  文
原告之訴駁回。
訴訟費用由原告負擔。
　　事  實
緣原告於民國八十七年四月二十二日檢具經財團法人海峽交流基金會（下稱海基會）
驗證之「江西省九江市公證處第一三○七號出生公證書」、「黑龍江省齊齊哈爾市公
證處第五七五號公證書所附歷史登記表」、「黑龍江省齊齊哈爾市公證處第二三○號
公證書所附歷史自傳簿」，向被告所屬臺北縣永和市戶政事務所（下稱永和戶政所）
申請更正其出生年月日，由十九年三月八日更正為二十五年三月八日生。案經該所函
請被告核辦，經層轉內政部以八十七年五月二十九日台（八七）內戶字第八七○四七
七八號函略以：「本案當事人更齡所持黑龍江省齊齊哈爾市公證處第五七五號公證書
所附『歷史登記表』之資料建立日期一九六○年五月較兵籍資料建立日期民國四十五
年一月為後；又其所持江西省九江市公證處第一三○七號出生公證書未檢附原始檔存
資料；另所附黑龍江省齊齊哈爾市公證處第二三○號公證書所附『歷史自傳簿』係私
文書，不因存檔於何機關或機構而改其性質，請依更正戶籍登記出生年月日辦法第三
條規定核處。」被告乃以八十七年六月九日八七北府民六字第一七○六九一號函復原
告略以：「台端所請礙難照准。」原告不服，於八十七年七月十九日申覆函向內政部
提出申覆，經轉由被告以八十七年八月十一日八七北府民六字第二三八六一八號函復
原告略以：「上開申請案經被告‧‧‧函復台端礙難照准在案，查無不妥；台端戶籍
登記出生年月日縱係源於誤建兵籍資料所致，仍應提出符合更齡相關法令規定之證明
文件憑向轄區戶政事務所申請辦理。」原告不服，一再訴願，遞遭決定駁回，遂提起
行政訴訟。茲摘兩造訴辯意旨如次：
原告起訴意旨及補充理由略謂：原告於二十五年三月八日出生於江西省彭澤縣，三十
八年因中共佔據大陸，奉父母之命隨師長同學集體流亡，旋投筆從戎，於三十九年初
隨軍來臺。當時服役部隊在呈報國防部之「官兵名冊」中，將原告生年填報為十九年
，俾滿二十足歲。四十五年元月，原告擔任陸軍兵科軍官，具正式軍官身分，始依規
定填報「兵籍資料表」，而出生日期則依檔存之「官兵名冊」所載，不能改回。五十
八年，陸軍總部為單身尚無戶籍之陸軍官兵統一申報戶籍，名曰「國防共同事業戶」
，戶籍登記之出生年次亦為十九年，致與實際生年不符。內政部八十四年八月三十日
台內戶字第八四八一五三九令修正發布之「更正戶籍登記出生年月日辦法」第三條規
定，戶籍登記之出生年月日申報錯誤者，當事人申請更正時應提出證明文件。其第一
項第六款為：「其他機關核發之證明文件。以其發證日期或資料建立日期較在臺初次
登記戶籍之證件發證日期先者為限。但發證日期較在臺初次登記戶籍之證件發證日期
為後者，應檢附資料建立日期較在臺初次登記戶籍之證件發證日期為先之有關機關檔
存原始資料影本。」又內政部八十一年九月九日台（八一）內戶字第八一○五一九○
號函對原籍大陸人民申請更正出生年月日事件特別規定：「申請人返鄉取得大陸有關
機關簽發證明文件，必須援引原始資料，並持有原資料影本，且其發證日期或資料建
立日期應較在臺申請戶籍登記日期為早，經海基會驗（查）證後，始可採認。」查右
開函件之下達日期較上開「更正戶籍登記出生年月日辦法」之發布日期為早，但並未
明令廢除，其所規定，自屬繼續有效，有關機關及人民仍當一體遵行。且中央法規標
準法第十八條規定：「舊法規有利於當事人，而新法規未廢除或禁止所聲請之事項者
，適用舊法規。」是以被告對原告申請更正戶籍登記出生年月日案之處分，自應以上
開內政部函之規定為準。查原告於八十三年冬委託親友代向原籍之江西省九江市「公
證處」申請出生日期公證書，該處經數月查證，對宗族鄰里長輩之書面具結證明及鄉
政府之公文證明等，均不予採信。直至協調家兄歐陽武如前曾服務之機關，取得家兄
於中共佔據大陸後，先後數次被清算鬥爭且「下放」、「交心」、「交歷史」時，所
親筆繕寫向中共政府機構填報之「歷史資料」多種，且現仍保存於官方檔案者，認為
絕對可信，始據以確認原告出生日期為二十五年三月八日無誤，而於一九九五（民國
八十四）年三月十日發給（九五）潯內證字第一二一○七號「出生公證書」。原告收
到後，送經海基會驗證屬實。旋於八十四年四月持向永和戶政所申請更齡，奉該所八
十四年七月二十六日北縣永戶勵字第一五二五七號函復略以：「台端持憑大陸地區簽
發之證明文件申請更齡，依內政部八十一年九月九日台內戶字第八一○五一九○號函
規定，必須援引原始資料影本，且其發證日期或資料建立日期，應較在臺初次登記戶
籍日期為早，並經海基會驗（查）證後，始得採認。」原告乃再委託親友，向該公證
處申請在「出生公證書」明所採認之原始資料，並附發影本。但該公證處答覆：「
公證書是法律文件，格式是上級規定，全國統一；臺灣方面不能要求我們增加其他文
字或資料。」幾經懇求，始同意另行發給所採認之原始文件影本，及證明此文件為機
關檔存原件之公證書。其後該處於一九九五（民國八十四）年十二月六日發給（九五
）溥內證字第二○○三號公證書，證明家兄歐陽武如之「歷史登記表」影本與其服務
機關之存檔原件相符。原告收到後，仍依規定送請海基會驗證，未料海基會因未收到
大陸寄來之副本，不予核驗；時歷數月，始獲海基會函告：江西省「公證員協會」（
實即省級司法機關）以文件存檔機關不屬九江市管轄，不能由九江市公證處公證為由
，已撤銷該公證書。原告不得已，改向「管轄」地黑龍江省齊齊哈爾市「公證處」申
請存檔資料影本及公證書。經該處先後於一九九七（民國八十六）年三月十七日出具
（一九九七）齊公證民字第五七五、五七六號公證書兩件，及一九九八（民國八十七
）年二月二十日出具（一九九八）齊公證民字第二三○號公證書一件，分別證明家兄
歐陽武如之「歷史登記表」、「職工履歷登記表」、及「歷史自傳簿」等三種文件均
為官方之人事管理單位存檔資料，影本與原件相符。上述公證書三件亦經原告送請海
基會查證屬實。原告持憑上述公證書向被告申請更正出生年月日，已符合前項相關法
令之規定。按我政府之行政管轄權未及於大陸地區，故「更正戶籍登記出生年月日辦
法」及內政部八十一年九月九日台（八一）內戶字第八一○五一九○號函之規定，自
不能責令江西省九江市「公證處」遵辦。然原告檢陳黑龍江省齊齊哈爾市公證處之公
證書三件，內附中共機關檔存原始資料影本，亦即九江市公證處「出生公證書」所採
認之資料，其公信力應無差異。而被告罔顧事實與法理，竟以江西省九江市公證處之
「出生公證書」未提供有關機關檔存原始資料影本為由，駁回原告之更齡申請，其認
事用法，顯有違誤。中央法規標準法第三條規定：「各機關發布之命令，得依其性質
稱規程、規則、細則、辦法、綱要、標準或準則。」第七條規定：「各機關依其法定
職權或基於法律授權之命令，應視其性質，分別下達或發布，並即送立法院。」第二
十條後段規定：「法規修正之程序，準用本法有關法規制訂之規定。」是以內政部發
布之「更正戶籍登記出生年月日辦法」需恪遵中央法規標準法之規範，應無疑義。然
內政部八十四年十一月十七日台（八四）內戶字第八四○四九三八號函對原籍大陸之
老榮民更齡事件另加限制：「凡當事人在臺初次登記戶籍，係憑軍中所發證件辦理者
，其更齡所憑證件之發證日期，應較當事人兵籍資料之建立日期為先者始得採認。」
姑不論當年隨軍來臺之老榮民，其「兵籍資料」所載年齡，錯誤者不可勝數，為軍中
及甚多社會人士所共知共見之事實。即純就法律程序言，上開函文係針對特定之少數
人民作逾越現行法規外之嚴苛要求，已對前揭「戶籍登記出生年月日辦法」為實質上
之修正，然並未經過法定之修訂程序，顯屬違背法令，濫用權力，不能視為有效。被
告引用此函，以原告所持申請更齡證件「較兵籍資料建立日期為晚」，對原告申請案
予以核駁之處分，自屬違法。再查原告申請更正出生年月日案始於八十四年四月，而
上項內政部函乃八十四年十一月十七日下達，秉於法令不溯既往原則，原告之申請案
自不受上項函文之拘束。故被告引用上項函文核駁原告之申請，已屬違背法律。且查
內政部上項函文之旨意，應指當事人在臺「初次」登記戶籍，係其個人向戶政機關申
請，而其年齡、籍貫等相關資料，係以「軍中所發」之各種證書為憑者。但原告之戶
籍係三十年前由陸軍總部為全軍單身官兵統一申報「國防共同事業戶」，並非原告親
自或委託辦理，更未憑軍中所發任何證件據以登記，事實上亦與上項內政部函所定之
要件不合。故被告引用上項函件對原告申請更齡案予以核駁，亦屬用法錯誤。又原告
經由陸軍總部統一申報戶籍登記之日期為五十八年二月十五日，此次申請更正出生年
月日所檢陳之黑龍江省齊齊哈爾市公證處（一九九八）齊公證民字第二三○號公證書
所附家兄向中共公務機關呈報之「歷史自傳簿」，資料建立日期為一九五三（民國四
十二）年七月十九日；（一九九七）齊公證民字第五七六號公證書所附「職工履歷登
記表」，資料建立日期為一九五六（民國四十五）年五月一日；（一九九七）齊公證
民字第五七五號公證書所附「歷史登記表」，資料建立日期為一九六○（民國四十九
）年五月。上述三種資料建立日期均遠較原告在臺登記戶籍之日期為早，已合於內政
部台（八一）內戶字第八一○五一九○號函之規定，被告竟不予採認，顯係違背法令
，濫用權力。復查政府機關檔存之人事資料，或有出自當事人之手者，但係供「公務
」之用，故其性質已與「公文書」無異，此為公務員之共識，臺灣如此，大陸亦然。
家兄之「歷史自傳簿」等文件，係當年遵奉中共「交清歷史」之命令而向中共政府機
關呈報，且數十年來由中共公務機關之人事部門保管存檔者，自應視同「公文書」。
被告以原告所陳黑龍江省齊齊哈爾市公證處（一九九八）齊公證民字第二三○號公證
書所附之「歷史自傳簿」係「私文書」而不予採信，顯屬誤斷。再者更正戶籍登記出
生年月日辦法第三條第一項第六款及內政部台（八一）內戶字第八一○五一九○號函
之規定所示「原始資料」，並未明定為「公文書」，可見立法原意，重在「機關檔存
」，故不論其為公文書或私文書。林紀東、鄭玉波、蔡墩銘、古登美等法學專家編纂
之六法參照法令判解全書所載中華民國刑法第十五章「偽造文書印文罪」，開端即指
明：「公文書、特定公文書、私文書、特定私文書，統謂之文書。文書者，定著文字
於有體物上，而表明其思想，可以供證據之用者也。所謂供證據之用者，指該文書所
有體裁，足以證明權利義務或事實而言，不問作成之時，有無供證據之用之意思也。
」是以不分公、私文書，依法均可供證據之用。所陳黑龍江省齊齊哈爾市公證處第二
三○號公證書所附之「歷史自傳簿」應視為公文書，已如前述，但縱使為「私文書」
，依法固有證據之效力，亦合於上開「更正戶籍登記出生年月日辦法」及內政部函之
規定。被告以「歷史自傳簿」屬私文書，而否定其證據力，認事用法，實有違誤。且
若「歷史自傳簿」為「私文書」，不可採信，則何以國防部檔存由軍官個人所填寫之
「兵籍資料表」，可以採信？同屬人事管理資料，性質相同、內容相似之文件，此則
視為公文書而可信，彼則視為私文書而不可信，天下寧有是理乎？家兄四十二年之「
歷史自傳書」首段「家庭狀況以及給我影響」中明言：「我的弟弟甲○○，現年十七
歲，在廣州讀書，‧‧‧於廣州解放前隨軍逃到臺灣，近況不明。」又三年後（民國
四十五年）新報之「職工履歷登記表」記載：「甲○○，弟，二十歲。一九五○年起
臺灣高雄中學讀書，現未曾連繫。」又七年後（民國四十九年）新報之「歷史登記表
」記載：「弟，甲○○，二十四歲，一九四九年在廣州讀書，廣州解放後隨眾流亡到
臺灣，無連繫，下落不明。」此三種文件書寫於不同之時地，時距長達七年，而所記
載之原告生年並無差謬，足見真實可信，可證原告確為二十五年出生，絕無虛假。原
告於三十九年初隨軍來臺後，曾急函父母稟報平安，但兩岸交通旋即全面斷絕，且國
防部三令五申，三軍官兵不准收聽匪區（大陸）廣播，違者交軍法審判，與大陸通信
通話，更絕對禁止，違者必遭嚴懲，故國軍官兵既不敢亦不一能與大陸親友取得聯繫
，此乃社會人士皆知之事實。而中共亦嚴禁全大陸軍民不得與「海外」之任何人聯絡
，否則即是「反革命」，可判死刑。兩岸之禁令如此，故原告與家兄無從通問，互不
知生死，家兄當年填報原告年齡時，絕不可能預謀供原告今日更齡證明之用，此衡諸
事理，絕無可疑。內政部八十四年十一月十七日所發之臺（八四）內戶字第八四○四
九三八號函，係針對三十八年九年間追隨政府自大陸來臺之軍人而發，規定此類人員
申請更齡所憑證件，不僅「應較在臺申請戶籍登記日期為早」，且更「應較兵籍資料
之建立日期為早」，其為具歧視性之差別對待，至為顯然，有失法令之公平性。且未
經法定之修訂程序，顯屬違背法令，濫用權力。被告答辯書理由第一項仍引用內政部
上述函文，足見其理屈辭窮。又所謂「出生證明書未附原始資料影本，亦不符更正戶
籍登記出生年月日辦法第三條第四、六款規定。」乃屬誤用法令。再則原告所持「出
生公證書」，其所依據之原始資料影本，大陸司法機關改以逐件公證方式單獨核發，
應更具公信力。中共統治大陸之初，及其後實行「三反」、「五反」、「文化大革命
」等運動時，對國民政府時代供職之所有公教軍警及公營企業之員工，皆實行「思想
審查」，嚴令「交心」、「交歷史」，有關家世、本人學經歷、親屬狀況、及社會關
係等，均須「坦白」陳報，不准隱諱，以便鑑定其屬於何種「成份」。故原告胞兄依
其服務之中共機關所規定，先後填報之「歷史自傳書」、「職工履歷登記表」、「歷
史登記表」等人事資料，均記有父母及弟妹之詳細狀況。然中國大陸之大江南北，自
辛亥革命以來，即少有安定時期。尤其自二十六年日軍侵華迄三十八年共黨佔據，大
多數省市皆處于烽火瀰漫之中，人民流離不定，故地方政府多未建立戶籍管理資料，
居民並無身分證或戶口名簿，遇必須申報年齡時，不免有一時大意或有意誤寫者。而
多數家庭衣食不繼，無論長幼，皆少有歡慶「生日」之舉，是以子女對父母生年往往
不盡確知。故原告胞兄歐陽武如一九五三年（民國四十二年）填報「歷史自傳書」時
，並未記述父母年齡；至一九五六年新報「職工履歷登記表」及一九六○年所報「歷
史登記表」中記載之父母年齡，想皆出於約略估算，致兩者不一。至於兄弟姊妹間，
因年齡相近，故對彼此生年皆能知曉，此則事理之常，舉國皆然。原告胞兄歐陽武如
乃二十年（一九三一）出生，其民國四十二年（一九五三）之「歷史自傳書」填為「
一九二九年」，想係當時中共初行西元紀年制，胞兄不熟諳換算方式，以致誤記。一
九五六年之「職工履歷登記表」記為「二十五歲」，則正確無誤。而一九六○年之「
歷史登記表」記為「一九二八年」（民國十七年），則可能因勞改、下放之時，其工
作單位隨意書寫年齡，故家兄其後自填「歷史審查」、「思想審查」之各種資料時，
不得不遷就原案，沿襲其誤，與原告從軍後被虛報年齡之情形類似，抑或有其他原因
，亦未可知。兩岸四、五十年前之狀況，實非未身歷其境者依今日之事理所能推斷。
但無論如何，被告不能以原告胞兄「在不同文件記載本身出生不同」，因而推論「其
對原告出生之陳述不足採信」，因兩者並無必然之關係。且原告胞兄若不確知原告之
年齡，則何以在不同時地、先後七年間所填報之三種資料中，皆屬一致，而略無差舛
？故中共官方檔案所存之原告胞兄人事資料三種中所載原告之年齡，其為真實可信，
絕無疑義。原告四十五年登記兵籍資料時，出生日期被迫需依人事單位檔存之「官兵
名冊」所載，不能不填為「民國十九年」，故將舍妹蕙如之生年亦隨之提前六年，而
書為「民二十三年」。原告其時僅二十歲，年輕無知，乃有此幼稚之心理與作法。原
告胞兄一九五六年所填之「職工履歷登記表」中，記有「曾延（妹）、滿延（妹），
均幼小在家。」此「曾延」即「蕙如」，若蕙如確生於「民國二十三年」，至一九五
六年（民國四十五年）已滿二十二歲，不應仍為「幼小」。因此可證原告當日所填舍
妹蕙如之生年非真。國軍在大陸時，陸軍戰鬥部隊士官兵教育水準普遍偏低，文盲甚
多，故流亡學生從軍後，常立即被分配至下屬部隊代理業務士官，處理人事、後勤等
非戰鬥性業務。原告於三十八年從軍，當時年幼，奉令留司令部服務，負責公文收發
及繕寫，領上等兵薪餉。不久部隊向臺灣撤退，經廣東、廣西兩者數十縣，沿途與共
軍遭遇，大小戰役數十次，官兵傷亡甚眾，原告年幼體弱，竟未脫隊，深得長官嘉許
。至三十九年初，因文書士及文書官（當時職稱為軍委四階司書）均已失蹤，生死不
明，原告遂奉命代理其業務，並先後支領上士或准尉薪餉。所謂「支薪」，並非實任
。原告當時已十四足歲，答辯書謂「十三歲」，亦屬歪曲事實。原告於八十四年四月
持「更正戶籍登記出生年月日申請書」附大陸江西省九江市公證處「出生公證書」，
向永和戶政所申請更齡，有該所八十四年七月二十六日北縣永戶勵字第一五二五七號
復函為證。本案輾轉周折，至今五年，被告答辯謂原告行政訴訟標的之更齡申請案係
原告於八十七年四月二十二日向永和戶政所提出，顯屬抹煞事實，文飾己過。原告初
於八十四年四月申請更齡所陳之「出生公證書」雖未附原始資料影本，其後業已補件
，與內政部之規定相符，被告答辯仍指原告所陳出生公證書「未附原資料影本」，罔
顧事實與法理，蓄意刁難，至為明顯。四十一年原告在陸軍部隊「政治工作隊」任軍
委三階（同少尉）隊員，擔任文宣製作。當時大局仍屬混亂狀態，國軍繼續自海南島
及舟山群島等地撤退來臺，三軍尚未建立制度，當時之「陸海空軍官資歷表」究係何
人填寫，今已不復記憶，但出生日期與學歷之記載，則可能係因非正式軍校出身，故
將年齡再提高至二十四歲，復將學歷填報為高中畢業，以免遭人非議。此在當時之國
軍部隊中，乃司空見慣之事，人人皆知，行之者不自覺其非，知之者不以為怪。被告
不瞭解在半世紀前時空環境下之軍中情況，致生疑義。倘若上述「軍官資歷表」為重
要文件，則何以其後之「兵籍資料表」所記原告生年不一，國防部未予查究？又若真
為十七年生，則反較胞兄年長，天下寧有此事乎？且無論如何，被告既不能因此否定
原告胞兄三種資料中所載年齡之真實性；而引用此表以審核更齡案，亦屬違背法律，
請判決撤銷一再訴願決定及原處分等語。
被告答辯意旨略謂：本案經向國防部人事參謀次長室查證 (依國防部八十六年十二月
三日八六易昇字第二五○二六號、八十六年十二月三十日八六易昇字第二六六二九號
簡便行文表)，原告兵籍資料建立於「四十五年一月十一日」，登記出生年月日為「
十九年三月八日」。經核案附原告所提資料，「歷史登記表」係一九六○年（民國四
十九年）建立、「出生公證書」係一九九五年（民國八十四年）核發，均較其兵籍資
料建立日期為後，不符內政部八十四年十一月十七日台（八四）內戶字第八四○四九
三八號函規定。另「出生公證書」未附原始資料影本，亦不符更正戶籍登記出生年月
日辦法第三條第四、六款規定，不予採認。至「歐陽武如歷史自傳簿」是否符合更正
戶籍登記出生年月日辦法第三條第六款「其他機關核發之證明文件」，經內政部函釋
係屬私文書，故不足為證明文件。另核上開數證件發現，歐陽武如所述之本人、父、
母年齡前後皆不同。如一九五六年職工履歷登記表「歐陽武如、男二十五歲、父歐陽
疇四十五歲、母饒荷珠四十二歲」，經換算後，其本人、父、母分別為二十年、二年
、三年生。而一九六○年之歷史登記表「歐陽武如十七年八月二十三日生、父歐陽雨
農五十一歲、母饒志堅五十歲」，經換算後，其本人、父、母卻分別為十七年、民前
二年、民前一年生。另查一九五三年之歐陽武如歷史自傳書「我出生於○○○○年○
月○○○日」，經換算後，歐陽武如又為十八年生。其在不同文件記載本身出生尚且
不同，則對原告出生之陳述自不足採信。而原告一再提及有關大陸淪陷後，必須交清
歷史，故其兄所言可信等語，亦難圓其說。原告申請更正出生年月日為「二十五年三
月八日」，然原告兵籍資料記載「妹蕙如二十三年生」。按原告於四十五年登記兵籍
資料之時應無由偽造其妹蕙如之年齡且兵籍資料記載詳細，非他人所能假造。若其妹
蕙如生於「二十三年」，而原告為兄長卻生於「二十五年」，實不符常情。另查原告
八十六年九月十九日申請理由說明書第一頁第八行略以「‧‧‧奉命處理全科文書業
務，並先後晉支上士及准尉薪。」原告若為二十五年生，則當時年十三歲任准尉，是
否可能，不無疑問。原告訴稱「‧‧‧案始於八十四年四月，而上項內政部函乃八十
四年十一月十七日下達‧‧‧」，惟按原告行政訴訟標的之更齡申請案係原告於八十
七年四月廿二日向永和戶政所提出，被告引用內政部八十四年十一月十七日台（八四
）內戶字第八四○四九三八號函之規定並無違背法律情事。另查原告所提之大陸地區
江西省九江市公證處所發「出生公證書」雖經海基會八十四年四月十五日驗證，然其
發證日期一九九五年三月十日已較原告在台初設戶籍日期五十八年二月十五日為後，
又未附原始資料影本，不僅非屬當時更正戶籍登記出生年月日辦法第三條規定之合法
證明文件，亦不符內政部八十一年九月九日台（八一）內戶字第八一○五一九○函「
並持有原資料影本」之規定。原告如在八十四年間據以提出更齡申請，亦無法採認。
被告前處理原告申請更齡案時，為求慎重，曾請國防部人事參謀次室鼎力協助查證，
後經國防部八十七年十月三日（八七）易日字第一七五八六號函補充提供原告更早兵
籍資料得知，依內政部存管四十一年五月建製「陸海空軍官資歷表」記載：「甲○○
，籍貫：江西彭澤，出生日期為：民國十七年三月十八日，民國三十五年九月入學江
西省九江中學高中部，三十八年三月畢業」，以之比對原告於八十七年四月十八日申
請理由說明書第一頁第三行「三十八年三月間，就讀縣立初中二年級」，及訴狀及訴
願書、再訴願書理由一再提及渠於「三十九年官兵名冊填報為十九年生，俾滿二十足
歲」等語，完全與上開查證事實不符。原告所言，不足採信：且渠若為二十五年生，
則十歲就讀高中，不僅與三十六年四月九日修正公布中學規程第三條不符，亦與常情
相去甚遠。被告秉持依法行政原則，依更正戶籍登記出生年月日相關法令規定暨內政
部函釋辦理，並參照查證所得諸多事實，乃處分駁回原告更齡申請案。基上結論，原
告之訴為無理由，請判決駁回原告之訴等語。
    理  由
按「戶籍登記事項有錯誤或脫漏時，應為更正之登記。」「戶籍登記之出生年月日錯
誤者，除因戶籍人員過錄錯誤，得由戶政事務所主動查明更正外，應由當事人、原申
請人或利害關係人以言詞或書面向戶籍所在地戶政事務所申請查明更正；其錯誤非出
自戶籍所在地戶籍人員者，該戶政事務所應向其原申請登記之戶政事務所查明更正。
」「戶籍登記出生年月日因申請人申報錯誤者，當事人、原申請人或利害關係人向戶
籍所在地戶政事務所申請更正登記，應提出左列證明文件之一：一、在臺初次登記戶
籍或登記戶籍前之戶籍資料。二、原始國民身分證。以蓋有發證機關印信，並以其發
證日期較在臺初次登記戶籍之證件發證日期先者為限。三、各級學校之畢業證書或畢
業證明書。以其資料建立日期或發證日期較在臺初次登記戶籍之證件發證日期先者為
限。四、公、私立醫院或合格助產士出具之出生證明書。其發證日期較在臺初次登記
戶籍之證件發證日期為後者，應有相關資料可稽。五、國防部及陸、海、空軍、聯勤
、軍管區（含前警備）總司令部、憲兵司令部所發停、除役、退伍（令）證明書或兵
籍資料證明書，以其兵籍資料建立日期較在臺初次登記戶籍之證件發證日期先者為限
。六、其他機關核發之證明文件。以其發證日期或資料建立日期較在臺初次登記戶籍
之證件發證日期先者為限。但發證日期較在臺初次登記戶籍之證件發證日期為後者，
應檢附資料建立日期較在臺初次登記戶籍之證件發證日期為先之有關機關檔存原始資
料影本。」「前項證明文件在國外作成者，須經中華民國駐外使領館、代表處、辦事
處或其他外交部授權機關驗證。但在外交部未設駐外館處之地區，由兼理該地區領務
之我國駐外館處驗證；在大陸地區作成者，應經行政院設立或指定之機構或委託之團
體驗證或查證。」為戶籍法第二十四條及更正戶籍登記出生年月日辦法第二條、第三
條第一項、第二項所規定。又「凡當事人在台初次登記戶籍，係憑軍中所發證件辦理
者，其更齡所憑證件之發證日期，應較當事人兵籍資料之建立日期為先者始得採認。
」亦經內政部八十四年十一月十七日台（八四）內戶字第八四○四九三八號函釋在案
。本件原告於八十七年四月二十二日檢具經海基會驗證之「江西省九江市公證處第一
三○七號出生公證書」、「黑龍江省齊齊哈爾市公證處第五七五號公證書所附歷史登
記表」、「黑龍江省齊齊哈爾市公證處第二三○號公證書所附歷史自傳簿」，向永和
戶政所申請更正其出生年月日，由十九年三月八日更正為二十五年三月八日生。經被
告層轉內政部核示後，以八十七年六月九日八七北府民六字第一七○六九一號函略謂
：依內政部八十七年五月二十九日台（八七）內戶字第八七○四七七八號函，本案當
事人更齡所持黑龍江省齊齊哈爾市公證處第五七五號公證書所附歷史登記表之資料建
立日期一九六○年五月較兵籍資料建立日期四十五年一月為後；又其所持江西省九江
市公證處第一三○七號出生公證書未檢附原始檔存資料；另所附黑龍江省齊齊哈爾市
公證處第二三○號公證書所附歷史自傳簿係私文書，不因存檔於何機關或機構而改其
性質，應依更正戶籍登記出生年月日辦法第三條規定核處，而否准原告所請。原告不
服，於八十七年七月十九日向內政部提出申覆，經轉由被告以八十七年八月十一日八
七北府民六字第二三八六一八號函復原告略以：「台端申覆所提海基會（八四）核字
第八八二九號、（八六）核字第二○八七七號、（八七）核字第○七一○四號等三份
證明書，與台端八十七年四月二十二日申請案所附證明文件並無不同，上開申請案經
業由本府依據內政部八十七年五月二十九日台（八七）內戶字第八七○四七七號八號
函釋並參照內政部八十七年三月四日台（八七）內戶字八七○三○六八號函規定辦理
，於八十七年六月九日八七北府民六字第一七○六九一號函復台端『礙難照准』在案
，查無不妥；台端戶籍登記出生年月日縱係源於誤建兵籍資料所致，仍應提出符合更
齡相關法令規定之證明文件憑向轄區戶政事務所申請辦理。」原告不服，循序提起行
政訴訟。經查本件經被告向國防部人事參謀次長室查證，原告兵籍資料建立於四十五
年一月十一日，登記為十九年三月八日生。次查原告所檢具之海基會驗證之「江西省
九江市公證處第一三○七號出生公證書」，其發證日期為一九九五年（民國八十四年
）三月十日。黑龍江省齊齊哈爾市公證處第五七五號公證書發證日期為一九九七年（
民國八十六年）三月十三日，所公證之歐陽武如之「歷史登記表」，資料建立日期為
一九六○年（民國五十九年）五月，均較原告兵籍資料建立日期（四十五年一月十一
日）為晚，且「江西省九江市公證處第一三○七號出生公證書」亦未依首揭更正戶籍
登記出生年月日辦法第三條第一項第六款規定提供有關機關檔存原始資料影本。而所
檢具之「黑龍江省齊齊哈爾市公證處第二三○號公證書」發證日期係一九九八年（民
國八十七年）二月二十日，所證歐陽武如之「歷史自傳簿」，雖係一九五三年（民國
四十二年）七月建立，較原告之兵籍資料建立日期為早，然該歷史自傳係由歐陽武如
自書，核其性質屬私文書，亦與首揭規定不符。況原告所提歐陽武如之「歷史登記表
」、「歷史自傳簿」及八十六年九月十九日申請時所提之一九五六年（民國四十四年
）「職工履歷表」所載情形，並不一致，例如：關於其本人年齡，職工履歷表記二十
五歲（換算為一九三一年生），歷史自傳簿載一九二九年八月二十三日生，歷史登記
表為一九二八年八月二十三日生。關於父歐陽疇年齡，職工履歷登記表記四十三歲（
換算為一九一三年，民國二年生），歷史登記表載五十一歲（換算為一九○九年，民
國前三年生），關於母親饒荷珠之年齡，職工履歷表記為四十二歲（換算為一九一四
年，民國三年生），歷史登記表載五十歲（換算為一九一○年，民國前二年生），上
開資料內容相互不一，是否正確亦堪質疑（關於原告之出生年，上開資料固然一致，
惟衡情而論，對於兄弟之出生年度較易遺忘，但二者相差之歲數則不易遺忘，歐陽武
如於前開資料所報其與原告之年歲差距不一，所載原告之年歲似亦難以認為正確），
原處分未准依上開資料更正，否准原告之申請，一再訴願決定遞予維持，俱無違誤。
戶籍法第二十四條僅規定，戶籍登記事項有錯誤或脫漏時，應為更正之登記，戶籍法
施行細則第十三條第一項第十二款亦僅定：更正登記，非過錄錯誤者，申請人應於申
請時提出證明文件。至人民申請更正戶籍出生年月日之登記，究應提出何種證明文件
，方可採信，法律未設規定，內政部係戶籍行政之中央主管機關，為求全國戶政機關
處理此類事件之正確，乃頒訂更正戶籍登記出生年月日辦法，其第三條第一項第六款
規定其他機關核發之證明文件，以其發證日期或資料建立日期較在臺初次登記戶籍之
證件發證日期先者為限。但發證日期較在臺初次登記戶籍之證件發證日期為後者，應
檢附資料建立日期較在臺初次登記戶籍之證件發證日期為先之有關機關檔存原始資料
影本為限，而未含私人出具之文書，旨在求其更正之正確，並未逾越內政部法定職權
範圍，係屬行政權之正當行使，無違戶籍法規定。所謂在臺初次登記戶籍之證件發證
日期，係指持以為在臺初次登記戶籍之證件之發證日期。來台國軍初次登記戶籍，如
係憑軍中所發證件辦理者，該軍中證件當係依兵籍資料為之，內政部八十四年十一月
十七日台（八四）內戶字第八四○四九三八號函謂「凡當事人在台初次登記戶籍，係
憑軍中所發證件辦理者，其更齡所憑證件之發證日期，應較當事人兵籍資料之建立日
期為先者始得採認。」與上開規定意旨無違，未對原告等為較嚴苛之要求。該函係對
更正戶籍登記出生年月日辦法第三條第一項第六款規定其他機關核發之證明文件，本
於職權所為解釋，非中央法規標準法第三條所稱命令，無該法第七條、第二十條後段
規定之適用。原告縱於八十四年四月間起申請更正，惟既經否准，而另行於八十七年
四月二十二日提出本件申請，自應以本件核定時法令規定為準。內政部八十一年九月
九日台（八一）內戶字第八一○五一九○號函謂：「申請人返鄉取得大陸有關機關簽
發證明文件，必須援引原始資料，並持有原資料影本，且其發證日期或資料建立日期
應較在臺申請戶籍登記日期為早，經海基會驗（查）證後，始可採認。」係對一般原
籍大陸人士申請更正所提供資料如何採認之解釋，與前開內政部八十四年十一月十七
日台（八四）內戶字第八四○四九三八號函則係對在台初次登記戶籍，係憑軍中所發
證件辦理者，其戶籍更正所提資料如何採認之解釋函不同，亦與首揭更正戶籍登記出
生年月日辦法第三條第一項第六款規定無所抵觸，並無中央法規標準法第十八條規定
之情形。原告所訴各節均無足採，其訴非有理由，應予駁回。
據上論結，本件原告之訴為無理由，爰依行政訴訟法施行法第二條、行政訴訟法第九
十八條第三項前段，判決如主文。
中    華    民    國      九十一      年      九      月      二十七    日
                    最 高 行 政 法 院  第 一 庭
                                審 判 長 法  官　　　黃　綠　星
                                         法  官      高  啟  燦
                                         法  官　　　蔡　進　田
                                         法  官　　　黃　璽　君
                                         法  官　　　廖　宏　明
右  正  本  證  明  與  原  本  無  異
　　　　　　　　　　　　　　　　　　　　 法院書記官　邱　彰　德
中　　華　　民　　國　　九十一　　　年　　　九　　　　月　　　三十　　　日
